【裁判字號】    89,重上,96
【裁判日期】    900424
【裁判案由】    返還土地
【裁判全文】
臺灣高等法院臺中分院民事判決  八十九年度重上字第九六號
      上  訴  人  甲○○○
      上  訴  人  丙○○
      上  訴  人  己○○
      上  訴  人  丁○○
      上  訴  人  乙○○○
      上  訴  人  壬○○
      上  訴  人  辛○○
      上  訴  人  庚○○
      被上訴人    戊○○
右當事人間返還土地事件，上訴人對於中華民國八十九年四月二十六日臺灣臺中地方
法院八十八年重訴字第七一九號第一審判決提起上訴，本院判決如左：
      主      文
上訴駁回。
第二審訴訟費用由上訴人連帶負擔。
      事實及理由
一、(甲)上訴人聲明：求為判決：
      (一)原判決廢棄。
      (二)被上訴人應將如原審判決附表所示土地移轉登記為兩造公同共有，並返還與
        全體共有人。
      (三)第一、二審訴訟費用由被上訴人負擔。
      (四)願供擔保請准宣告假執行。
    (乙)被上訴人聲明：求為判決：
      (一)上訴駁回。
      (二)第二審訴訟費用由上訴人負擔。
二、本件上訴人於原審起訴主張：系爭如原判決附表所示之土地（下稱系爭土地）為
    兩造、楊張阿滿及蕭楊淑美之被繼承人楊輝煌所有，楊輝煌於五十八年三月二十
    一日死亡後，即由包括楊張阿滿及蕭楊淑美在內之所有繼承人，共同決議將楊輝
    煌名下之不動產信託登記為被上訴人，玆因兩造及楊張阿滿、蕭楊淑美等所有楊
    輝煌之繼承人並未辦理遺產分割，為便於管理，故就兩造間信託關係之標的，乃
    屬委託人就遺產全部之公同共有權利，而由被上訴人以繼承為原因辦理繼承登記
    。嗣蕭楊淑美於六十八年三月二十二日死亡，故就蕭楊淑美與被告間之信託關係
    ，蕭楊淑美之死亡而當然終止，上訴人壬○○、辛○○、庚○○等繼承其信託物
    返還請求權；楊張阿滿於七十八年七月一日死亡後，楊張阿滿與被上訴人間之信
    託關係亦當然終止，就此後之信託物返還請求權亦為兩造所共同繼承；另上訴人
    甲○○○、丙○○、己○○、丁○○、乙○○○等與被上訴人間之信託關係亦業
    經發函終止，為此依不當得利、物上請求權及信託關係等提起本件訴訟，求為命
    被上訴人將系爭土地移轉登記為兩造公同共有，並返還與全體共有人之判決。
三、被上訴人否認兩造間就系爭有信託關係，並以伊取得系爭土地係由父親楊輝煌直
    接繼承而來，並於五十八年十一月十日以繼承為原因登記完畢，當時楊輝煌之其
    餘所有繼承人即上訴人甲○○○、徐梗敏、己○○、丁○○、林楊珠及已故之楊
    張阿滿、蕭楊淑美等七人，因見系爭土地中，或共有人過多、且其地上均被其他
    共有人建屋使用，或由其他共有人提供給鄉人作為公墓使用，並無價值，故均拋
    棄繼承，而由伊一人單獨繼承，渠等對遺產分割均無異議。況蕭楊淑美於六十八
    年三月二十二日死亡，與伊縱有信託關係，自斯時起至起訴時，已逾二十年，其
    請求權亦因罹於時效而消滅；証人楊金拔之証言不實等語資為抗辯。
四、查系爭土地原為上訴人甲○○○、丙○○、己○○、丁○○、乙○○○、被上訴
    人及訴外人楊張阿滿、蕭楊淑美等之被繼承人楊輝煌所有，於楊輝煌死亡後之五
    十八年十一月十日以繼承為原因登記於被上訴人名下，有上訴人所提出之土地登
    記簿謄本附卷可按，復為兩造所不爭執，自堪信屬真正。經查：
    (一)民法第一千一百七十四條於民國七十一年一月四日修正，修正前原條文係規定
      「繼承人得拋棄其繼承權。前項拋棄，應於知悉其得繼承之時起二個月內，以
      書面向法院、親屬會議或其他繼承人為之。」楊輝煌既於五十八年三月二十一
      日死亡，其繼承人拋棄方式自應適用上開法條之規定，勿需適用修正後之規定
      ，須向法院為之始生效力之規定。經本院函請該管地政機關台中縣大里地政事
      務所檢送有關系爭土地之繼承登記資料結果，據復該資料已逾保存年限而銷燬
      完畢，有該地政事務所八十九年十月二十四日八九里地登字第一二九八三函號
      在卷可按（見本院卷一一○頁），然上開土地登記簿既為公文書，依法推定其
      為真正，則系爭土地原為兩造及楊張阿滿、蕭楊淑美等之被繼承人楊輝煌所有
      ，於楊輝煌死亡後之五十八年十一月十日以繼承為原因登記於被上訴人名下，
      其他繼承人當均拋棄繼承，被上訴人始能單獨繼承登記，至為明顯，況證人即
      承辦系爭土地繼承登記之代書鄭聰裕亦到庭證明系爭土地以繼承為原因登記於
      被上訴人名下，其他繼承人均拋棄繼承等情屬實（見本院九二、九三頁），是
      被繼承人楊輝煌死亡後，其繼承人甲○○○、丙○○、己○○、丁○○、乙○
      ○○及訴外人楊張阿滿及蕭楊淑美既均拋棄繼承，再由被上訴人單獨繼承登記
      即非上訴人所謂之信託關係。
    (二)上訴人固主張系爭土地在楊輝煌死亡後，因土地所有人複雜且土地上佔建房屋
      者眾多，故所有繼承人乃同意暫將土地信託由被上訴人管理，待土地分割清理
      後，再由被上訴人分予上訴人云云，惟為被上訴人所否認，按依民事訴訟法第
      二百七十七條規定，當事人主張於己有利之事實者，就其事實有舉證之責任，
      上訴人自應就其所主張系爭土地成立有信託關係之事實，負舉證責任。上訴人
      雖舉出證人楊金拔為證，然証人楊金拔於原審証稱：「‧‧‧因土地上（指系
      爭土地）的東西很多，所以二嫂（指楊張阿滿）才與我商量是否將土地信託登
      記給長子戊○○，我表示沒有意見，所以才將土地全部登記給戊○○由他代管
      ，將來二嫂過世，再分給弟妹，我知道二嫂是跟我這麼講，至於其他原告（指
      上訴人）我就不知道。‧‧‧」，其後在本院八十九年十月二日結證證稱：「
      楊輝煌是我哥哥，他死亡時除了留有之一七六地號外，還有成功嶺山坡地之共
      有墓地，其有人很多，他過世後他太太說他共有地應如何處理，他說由被上訴
      人年齡較大來代管，兄弟再來分，一七六號地我亦有所有權，我沒有聽到我二
      嫂說要由子孫分，是分割好後再來分。」惟此僅能証明身為母親之楊張阿滿有
      此動機，並以之徵詢証人楊金拔意見，但不能証明嗣後在以繼承為原因將系爭
      土地登記與被上訴人時仍有此信託約定，證人楊金拔雖復證稱：在七十八年一
      月二日我去拜訪被上訴人，問他一七六號土地要如何分割，是要分給他一個人
      或並分給上訴人，他母親說簡單分給被上訴人後，再分給上訴人等，被上訴人
      當場同意‧‧‧」等語，惟此與上開登記之原因不合，且被上訴人縱同意分割
      後要分給他人，亦不能証明除楊張阿滿外之其他楊輝煌繼承人與被上訴人間就
      系爭土地確有信託關係之約定，自難為上訴人有利之認定。
    (三)上訴人所提出之錄音帶及譯文中（見原審卷三五頁），被上訴人對上訴人甲○
      ○○之詢以：「楊輝煌之系爭土地係先登記予伊（指被上訴人）暫時保管？被
      上訴人固稱是啦！有啦！但上訴人甲○○○復稱：照你說的意思要分家時，老
      母要給你的是嗎？被上訴人亦答稱：有啦！是啦！」（見原審卷三一頁）惟從
      被上訴人及上訴人甲○○○之後段問答中，既稱係因遺產分割，由被上訴人分
      得系爭土地等情以觀，尚不足以認包括楊張阿滿及蕭楊淑美在內之所有繼承人
      ，就系爭土地有信託關係。
    (四)上訴人復於原審提出被上訴人所書寫之字據一紙（見原審一○三頁），主張在
      上訴人在前開錄音對話時，上訴人丁○○所稱：「家產他（被上訴人）分到的
      ，無影，這是你自己寫的，沒影這財產你分到的。」（見原審卷三五頁），係
      因被上訴人在承認當初將楊輝煌所有遺產登記與伊係因信託登記後，卻仍以系
      爭土地係事後分家伊所分得之部分，並提出所謂之分家狀況表；表示後來分家
      時被上訴人已分得系爭土地，故仍拒不返還與原告等人。是兩造於協調應否返
      還系爭土地時，已自認系爭土地係因信託關係始全部登記在被上訴人名下，惟
      因其意圖侵吞，乃另行提出系爭土地係被上訴人分家所分得之藉口云云，被上
      訴人固不否認此字據之真正，惟被上訴人自陳此為「大家賺，他（指被上訴人
      ）說要給他」（見本院卷四三頁），則既為眾人所賺來，顯與楊輝煌之遺產無
      關，亦不足為上訴人有利之認定，是上訴人之主張，尚不足取。
    (五)末按，因繼承而於應登記前已取得不動產物權者，非經登記，不得處分其物權
      。民法第七百五十九條定有明文。本件系爭土地自被繼承人楊輝煌名下直接移
      轉登記予被上訴人，已如前述，雖上訴人主張因當時土地登記規則無信託登記
      之項目，故為達信託登記於被上訴人一人之目的，乃由除被上訴人以外之其他
      繼承人以拋棄繼承之方式，讓楊輝煌之遺產得以順利登記於被上訴人名下云云
      ，但就被上訴人以外之楊輝煌之其他繼承人雖以拋棄繼承方式辦理系爭土地之
      所有權移轉，然實無拋棄繼承之意思一節，亦未舉証以實其說，是上訴人主張
      就系爭土地與被上訴人間有信託關係等情，即不足採信。
五、另按請求權因十五年間不行使而消滅，民法第一百二十五條定有明文。本件上訴
    人等自陳：訴外人蕭楊淑美於六十八年三月二十二日死亡，復有戶籍謄本附卷足
    按，是退而言之，縱令上訴人主張之蕭楊淑美與被上訴人間就系爭土地有信託關
    係存在屬實，亦因蕭楊淑美之死亡而當然終止，則蕭楊淑美因信託關係終止而得
    向被上訴人請求返還信託物之權利，即為上訴人壬○○、辛○○、庚○○等三人
    所繼承之返還信託物請求權應自蕭楊淑美死亡之六十八年三月十二日起算，渠等
    遲至八十八年四月十七日方提起本件訴訟，已逾二十年，既經被上訴人以時效完
    成抗辯，揆諸上開規定，彼等之信託物返還請求權或不當得利返還請求權亦均因
    罹於時效而消滅。上訴人壬○○、辛○○、庚○○等三人依返還信託物請求權，
    或不當得利之法律關係提起本件訴訟，均非有據，應予駁回。
六、再者，所有人對無權占有或侵奪其所有物者，得請求返還之。固為民法第七百六
    十七條所明定，惟依此規定提起訴訟者，必先証明其所有權存在，上訴人等並未
    舉証証明渠等已取得系爭土地所有權，自難認其依物上請求權，提起本件訴訟為
    可採。又依土地法所為之登記，有絕對之效力，被上訴人既因繼承而登記取得所
    有權，其取得自係有法律上之原因，亦與不當得利之要件有違，是上訴人本於不
    當得利之法律關係訴請被告移轉登記或交付系爭土地，均非有理，應予駁回。原
    審所為上訴人敗訴之判決，核無不合，上訴論旨指摘原判決不當，聲明求為廢棄
    改判，非有理由，應予駁回。
七、本件事証已臻明確，兩造其餘攻擊防禦方法與判決之結果不生影響，自無庸一一
    加以論述。
據上論結：本件上訴為無理由，依民事訴訟法第四百四十九條第一項、第七十八條、
第八十五條第二項、第四百六十三條判決如主文。
中      華      民      國    九十      年      四      月    二十四    日
~B1民事第一庭審判長法  官  楚汝聰
~B2                法  官  陳蘇宗
~B3                法  官  鄭金龍
上訴人得上訴。
被上訴人不得上訴。
如對本判決上訴，須於收受判決送達後二十日內向本院提出上訴書狀，其未表明上訴
理由者，應於提出上訴後二十日內向本院提出上訴理由書（須按他造人數附具繕本）
，並繳納送達用雙掛號郵票拾份（每份參拾肆元）。
上訴時應提出委任律師或具有律師資格之人之委任狀；委任有律師資格者，另應附具
律師及格證書及釋明委任人與受任人有民事訴訟法第四百六十六條之一第一項但書或
第二項（詳附註）所定關係之釋明文書影本。
~B                書記官  林明冬
中      華      民      國    九十      年      四      月    二十五    日
附註：
民事訴訟法第四百六十六條之一（第一項、第二項）
對於第二審判決上訴，上訴人應委任律師為訴訟代理人。但上訴人或其法定代理人具
有律師資格者，不在此限。
上訴人之配偶、三親等內之血親、二親等內之姻親，或上訴人為法人、中央或地方機
關時，其所屬專任人員具有律師資格並經法院認為適當者，亦得為第三審訴訟代理人
。
                                                                        Ｌ


司法院資訊處製作；財團法人民間司法改革基金會備份。
